【裁判字號】    99,易,165
【裁判日期】    990608
【裁判案由】    詐欺
【裁判全文】
臺灣彰化地方法院刑事判決               99年度易字第165號
公  訴  人  臺灣彰化地方法院檢察署檢察官
被      告  丙○○
上列被告因詐欺案件，經檢察官提起公訴（98年度偵字第9719號
），本院判決如下：
    主    文
丙○○幫助意圖為自己不法之所有，以詐術使人將本人之物交付
，處有期徒刑肆月，如易科罰金，以新臺幣壹仟元折算壹日，扣
案如附表所示之物沒收。
    犯罪事實
一、丙○○於可預見無故蒐集他人之存摺、帳戶使用者，將可能
    藉此收購之存摺、帳戶，自行或轉由他人遂行財產上犯罪目
    的之情況下，竟基於容任該結果發生亦不違背伊本意之不確
    定幫助詐欺取財之犯意，於民國98年7 月8 日上午7 時30分
    許，在彰化縣彰化市○○街「燦坤電子」賣場，將伊在中華
    郵政股份有限公司社頭郵局（下稱社頭郵局）所開立之儲金
    帳戶（戶名：丙○○，局號：0000000 號、帳號：000000 0
    號）之存摺、金融卡及密碼，提供予真實姓名不詳，自稱為
    「林主任」之詐欺集團成員【無證據證明為少年或兒童】。
    該自稱「林主任」之詐騙集團成員於取得上開帳戶存摺、提
    款卡及密碼後，即先後：
  (一)於同年7 月21日，先向誤信與其有詐欺取財犯意聯絡之詐騙
    集團成員所事先刊登之虛偽貸款廣告，而撥打0000000000號
    行動電話與其洽詢貸款事宜之甲○○詐稱：辦理貸款需繳納
    手續費等語，致甲○○陷於錯誤，而依其指示，接續於98年
    7 月21日、23日、24日、27日、28日、同年8 月6 日，前往
    彰化縣溪州郵局、北斗郵局、南投縣名間郵局，匯款新臺幣
    （下同）3,600 元、16,500元、16,500元、10,000元、12,5
    00元及20,000元，合計79,100元之金額至丙○○上開帳戶。
  (二)再於同年8 月4 日上午10時許，以同上手法，向撥打上開行
    動電話門號與其洽詢貸款事宜之乙○○訛詐，致乙○○亦陷
    於錯誤，而依其指示，於98年8 月4 日，前往臺中市黎明郵
    局，匯款3,600 元至丙○○上開帳戶。
    嗣甲○○及乙○○發覺受騙，報警處理，經警通知丙○○進
    行詢問，始循線查悉上情，並扣得丙○○自行交出，為伊所
    有，前經丙○○交付予「林主任」供詐欺取財犯罪所用之上
    開社頭郵局帳戶存摺1 本（已使用完畢，最後一筆交易日為
    98 年8月5 日匯入3,500 元，下稱舊存摺），以及未曾交付
    予「林主任」供詐欺取財犯罪所用，於98年8 月12日換發之
    新存摺1 本、於98年8 月25日新核發之金融卡1 張，及「林
    主任」寄回上開社頭郵局帳戶舊金融卡（已折損，未扣案）
    之信封1 件。
二、案經彰化縣警察局田中分局報請臺灣彰化地方法院檢察署檢
    察官偵查起訴。
    理    由
壹、證據能力：
    本案下揭全部卷證所涵括之供述證據及非供述證據，經本院
    依法踐行調查證據程序，公訴人及被告均不爭執各該證據之
    證據能力，且亦查無依法應排除其證據能力之情形，是後述
    所引用證據之證據能力均無疑義，合先敘明。
貳、認定犯罪事實所憑之證據及理由
一、訊據被告固不否認上開社頭郵局原為伊所開立使用，及伊於
    上揭時、地，將該社頭郵局存摺、金融卡及密碼交付予自稱
    「林主任」之人等情，然矢口否認涉有幫助詐欺取財之犯行
    ，辯稱：伊是看報紙之辦貸款廣告才與「林主任」聯繫，「
    林主任」說需帳戶之存摺、金融卡、密碼及國民身分證影本
    才能辦貸款，伊才將上開存摺、金融卡、密碼交予「林主任
    」，伊也是被害人云云。
二、經查：
  (一)上開社頭郵局帳戶原為被告所開立使用，且被告於上揭時、
    地將該帳戶存摺、金融卡及密碼交予「林主任」之人乙節，
    為被告所坦承，並有中華郵政股份有限公司彰化郵局99年4
    月23日彰營字第0990100620號函1 份及隨函檢附之由政存簿
    儲金立帳申請書影本及被告國民身分證影本各1 份附卷可稽
    （見本院卷第56、57頁）；而被告將上開帳戶之存摺、金融
    卡及密碼交付予「林主任」後，旋即有亦自稱「林主任」之
    真實姓名年籍不詳之人向被害人甲○○、乙○○進行詐騙，
    致渠二人陷於錯誤，而分別於上開時間、地點，依指示將上
    揭款項匯入被告社頭郵局之帳戶內，嗣並遭提領一空等情，
    業經證人即被害人甲○○及乙○○於警詢中證述綦詳，並有
    報紙廣告2 份、郵政國內匯款執據影本6 紙、上開社頭郵局
    客戶歷史交易清單影本1 紙（參警卷所附）在卷足憑；並有
    扣案之舊存摺1 本可憑。則被告交付予「林主任」之上揭社
    頭郵局帳戶已經他人用作為詐欺取財之工具，且已有被害人
    甲○○、乙○○遭詐騙而匯款入該帳戶並經提領一空之事實
    ，至為明確。
  (二)至被告雖以上揭情詞置辯，並提出報紙貸款廣告、電信欠費
    催繳通知、復學申請書影本及聲請本院向臺灣銀行員林分行
    調取其就學貸款資料（分別見偵查卷第12頁、本院卷）以為
    佐證。惟查：
  1.被告先於偵查中供稱：其因學費貸款問題，想借錢讓生活好
    過一點，且因畢業後要還學業貸款，會有利息，所以想借錢
    還學貸等語（見偵查卷第10頁）；嗣於本院訊問時再陳稱：
    當時是因有就學貸款，又積欠電信費用，且想購買機車當交
    通工具，才會聯絡「林主任」辦理貸款等語（見本院卷第29
    頁反面、第30頁、第79頁反面）。前後供述並非一致，且於
    審判時增加購買機車之借款原因，顯然係因本院向臺灣銀行
    彰化分行函調之就學貸款資料顯示，伊就學貸款金額不高，
    且根本未屆清償期（詳下述）而為之補充辯解陳述，可信度
    已非無疑。
  2.而被告始終一致之借款原因即償還就學貸款部分，經本院依
    被告聲請向臺灣銀行彰化分行查詢結果，被告係於96年8 月
    31日簽訂借款契約辦理就學貸款，係採逐學期按實際應繳學
    費金額動撥，分別於96年8 月31日、97年2 月13日申請動撥
    ，金額各28 ,178 元、27,978元，嗣因被告入伍服兵役暫停
    就學，該就學貸款即未再動用，迄99年4 月15日止，被告實
    際動用而未償還之金額合計共56,156元，且利息起算日為10
    1 年7 月1 日，第一期分期還款（含利息）日為101 年8 月
    1 日等情，有臺灣銀行彰化分行99年4 月15日彰化營字第09
    900016431 號函1 紙及隨函檢附之放款借據（就學貸款專用
    ）影本1 件、就學貸款申請撥用通知書影本2 紙及就學貸款
    放出查詢單1 紙附卷可稽；另本院依公訴人請求向財團法人
    金融聯合徵信中心函調被告之授信、信用狀況結果，被告除
    上開就學貸款外，並無其它金融機關借貸（含信用卡、信金
    卡）資料，亦有該中心99年4 月15日金徵（業）字第099000
    5950號函1 紙及隨函檢附之授信、還款記錄資訊1 份在卷可
    憑（見本院卷第45-52 頁）。可知，於98年7 月8 日被告將
    上開社頭郵局帳戶之存摺、金融卡及密碼交付予「林主任」
    時，被告根本無任何借款須繳納；縱使是唯一之貸款即就學
    貸款，不但金額僅56,156元，還款期限更遠在3 年之後，且
    此3 年期間內，被告亦無須負擔任何利息，難認被告當時有
    何償還該貸款之必要性及急迫性。則被告辯稱係為償還就學
    貸款，才聯絡「林主任」欲辦理貸款云云，實難憑採。
  3.另被告雖提出電信欠費催繳通知為佐，但依催繳通知所載，
    不但催繳日期97年1 月27日，係於被告交付上開存摺等物予
    「林主任」前之1 年半所發生，且金額亦僅5,000 元，均難
    據為認定被告有依報紙廣告向陌生人申辦借款必要之有利證
    據。
  4.且被告於偵查中復供稱：「（檢察官問：為何會想跟地下錢
    莊借錢還臺灣銀行貸款？）當初他【指林主任】說可以用銀
    行分期付款還錢，所以沒有想那麼多。」、「（檢察官問：
    林主任跟你說要用哪家銀行分期付款？）他沒有說，我也完
    全沒有問細節，只想說有銀行可分期付款就可以了。」、「
    （檢察官問：你之前認識林主任？）不認識。」等語（見偵
    查卷第10頁），益徵被告上揭貸款云云之辯解不足採信。蓋
    被告既辯稱係因將來畢業後就學貸款需付利息，始欲辦理貸
    款先予清償，豈可能就新辦貸款之銀行、如何分期、利率等
    事項完全不在意；又分期款多寡事涉被告還款能力，被告當
    時並無收入，對此重要事項豈會完全不關心；更有甚者，被
    告豈可能捨當時既不須計算利息，又未屆清償期之就學貸款
    不用，反去辦理借款人、利率、分期期數、每期繳款金額均
    不明之貸款？
  5.況被告並無信用瑕疵（見本院卷第52頁之財團法人金融聯合
    徵信中心授信、還款記錄資訊），又非無金融往來經驗之人
    ，並曾為就學貸款至臺灣銀行辦理契約簽約對保事宜（見本
    院卷第46頁放款借據影本）；而金融機構信用卡、信金卡、
    銀行信用貸款等金融商品之介紹、廣告，相較於被告所提出
    之報紙貸款廣告，多出不知繁幾，內容亦更為詳細，對身為
    大學生且無信用瑕疵之被告而言，應是更易取得之資訊，申
    辦當亦無太大困難，然被告竟捨此不為，反向報紙分類廣告
    中刊登貸款訊息，姓名年籍均不詳之「林主任」申辦貸款，
    實有違常情。
  6.再參酌被告辯稱「林主任」告知辦理貸款約需20天時間等語
    ，而被告自承係於98年7 月8 日交付帳戶存摺等物予「林主
    任」，則被告所申辦之貸款即應於同年月29日完成，被告倘
    確實需款恐急，理當會於期限屆至後，積極主動與「林主任
    」聯絡查問貸款辦理進度。然細核卷附「林主任」所用與被
    告聯絡之0000000000號行動電話通聯記錄（見偵查卷第23-6
    0 頁），扣除98年7 月29日至31日三天因未經檢察官調取而
    無通聯紀錄可供核對，無法了解被告與「林主任」之聯絡狀
    況外，自98年8 月1 日迄同年月31日間，被告僅5 次主動撥
    打電話予「林主任」，其中於「林主任」將被告之上揭社頭
    郵局帳戶存摺、金融卡寄回予被告前（即98年8 月13日前）
    ，被告僅於98年8 月12日、13日各撥打一次電話予「林主任
    」，通話時間僅各22、17秒，殊難認被告有何主動積極向「
    林主任」查問貸款進度之行為。以被告申辦貸款後對辦理進
    度之漠不關心，互核伊事前無視「林主任」為完全陌生之人
    ，仍主動與其聯絡申辦貸款，且於第一次見面，即不問明原
    因，率意急迫的將自己之社頭郵局帳戶存摺、金融卡與密碼
    交付予「林主任」之行為，更突顯被告恣意交付上開存摺、
    金融卡與密碼之不合常理。至依上開通聯記錄，「林主任」
    雖亦曾主動撥打電話予被告逾20通，然其中有4 通係於98年
    8 月13日將上開帳戶存摺、金融卡寄回給被告後之98年8 月
    17 日 、27日所撥打（見偵查卷第42、55頁），衡情倘「林
    主任」係藉辦理貸款名義向被告詐取上開存摺、金融卡等物
    ，應無必要再於交還存摺、金融卡後，撥打電話予被告虛與
    委蛇，以求避免被告發現可疑而將存摺、金融卡掛失停用。
    則「林主任」與被告電話聯繫之內容是否與貸款申辦有關，
    即有可疑，是自難僅憑此等通聯紀錄，遽認被告確有向「林
    主任」申辦貸款事宜，附此敘明。
  7.末查，被告雖提出報紙貸款廣告1 份，欲證明伊確實係按該
    廣告所刊登電話與「林主任」聯絡而交付上開存摺、金融卡
    及密碼乙節。惟該廣告固可證明被告確實係按廣告上刊登電
    話與「林主任」取得聯絡，但並無法證明被告與「林主任」
    聯絡後之談話內容為何；而依被告當時狀況及事後態度，均
    難認伊有向陌生之「林主任」申辦貸款之必要及實質作為等
    情，既經本院認定如上，實非該報紙廣告可據以推翻。
  8.從而，本院認被告辯稱係為辦理貸款而被騙，致將上開社頭
    郵局帳戶之存摺、金融卡與密碼交付予「林主任」云云，顯
    屬事後卸責之詞，不足採信。上開存摺、金融卡及密碼係被
    告有意提供予「林主任」使用之事實，已堪確定。
  (三)按刑法第13條所稱之故意本有直接故意（確定故意）與間接
    故意（不確定故意）之別，條文中「行為人對於構成犯罪之
    事實，明知並有意使其發生者」為直接故意，至於「行為人
    對於構成犯罪之事實，預見其發生而其發生並不違背其本意
    者」則屬間接故意；又間接故意與有認識的過失（又稱疏虞
    過失）之區別，在於二者對構成犯罪之事實雖均預見其能發
    生，但前者對其發生並不違背其本意，後者則確信其不發生
    。而金融機構帳戶之申請甚為簡易方便，如係基於正當用途
    而有使用帳戶之必要，通常需用人得以自己名義申請辦理即
    可，本無假手他人之必要。「林主任」若非將被告提供之帳
    戶作為犯罪所得存提進出及其他不法之用途，豈須隱匿真實
    身分向被告收取帳戶以供使用？又被告率將自己所有帳戶交
    予他人使用，且與對方素不相識，衡之常情，如此乖離常態
    之交易行為，就一般具有相當社會經驗之人而言，當可輕易
    預見對方收取帳戶係供作非法使用。再者，蒐集他人帳戶作
    為被害人匯入款項之交易媒介，用以隱匿真正犯罪者身分及
    資金流向之犯罪模式，多係用於俗稱擄鴿或擄車勒贖、恐嚇
    取財或詐欺犯罪，此乃最近7 、8 年來一般使用人頭帳戶常
    見之非法利用類型，復經大眾傳播媒體再三披露，被告為一
    正常之成年人，且為大學生，具有相當之智識，且亦有與金
    融機構往來之經驗，則被告對於將帳戶、提款卡及密碼交予
    他人使用，可能遭作為詐騙之人頭帳戶，實難諉為不知。是
    「林主任」於取得被告提供之帳戶存摺等物後，嗣經用於詐
    欺取財之不法用途，此一犯罪手法仍未逸脫於被告幫助他人
    犯罪意思之外，即屬被告所預見。況被告又容任該項犯罪行
    為之繼續實現，毫無積極取回前揭物品或其他主觀上認為不
    致發生該項犯罪結果之確信，足徵前揭犯罪行為自仍不違其
    本意，被告應具有幫助他人詐欺取財犯罪之間接故意。
三、綜上，本案事證已臻明確，被告幫助詐欺取財犯行堪予認定
    ，應依法論科。
、論罪科刑理由
一、被告提供帳戶存摺、金融卡及密碼予他人供詐欺取財匯款使
    用，雖並未參與詐欺取財構成要件之行為，然其顯係以幫助
    之意思，參與詐欺取財構成要件以外之行為，為幫助犯。是
    核被告所為，係犯刑法第30條第1 項、第339 條第1 項之幫
    助詐欺取財罪。
二、被告以一行為交付其所有之社頭郵局帳戶存摺、金融卡、密
    碼予真實姓名、年籍均不詳自稱「林主任」之人，幫助其所
    屬詐欺集團成員對被害人甲○○及乙○○施以詐術，致渠2
    人均陷於錯誤而交付財物，其係以一行為觸犯2 個基本構成
    要件相同之幫助詐欺取財罪名，構成同種想像競合犯，應依
    刑法第55條前段之規定，論以一幫助詐欺取財既遂罪。
三、又被告係幫助他人犯罪，爰依刑法第30條第2 項之規定，減
    輕其刑。
四、爰審酌被告並無前科，素行尚稱良好，有臺灣高等法院被告
    前案紀錄表在卷可參，然伊任意提供帳戶予他人使用，且伊
    所提供帳戶非但幫助詐騙者遂行詐財目的，同時使詐欺者得
    以隱匿其真實身分，減少遭查獲之風險，愈使其肆無忌憚，
    加深犯罪之猖獗，造成檢警查贓及追緝實際犯罪行為人之阻
    礙，對於社會治安具有相當之危害性，及被害人受害程度、
    被告犯罪動機、目的、手段、犯罪後仍否認犯行，圖脫卸責
    ，顯然欠缺反省之心，惡性非輕等一切情狀，量處如主文所
    示之刑，並諭知易科罰金之折算標準。至公訴人雖求處有期
    徒刑6 月，但本院審酌上情，認量處如主文所示之刑即屬適
    當，附此敘明。
五、沒收：
  (一)扣案如附表所示之社頭郵局帳戶舊存摺1 本，係被告所有，
    經伊交付予「林主任」供詐騙集團成員遂行詐欺取財犯罪所
    用之物，爰依刑法第38條第1 項第2 款宣告沒收之。
  (二)至扣案之新存摺1 本（98年8 月12日換發）、新金融卡1 張
    （98年8 月25日新核發），雖係被告所有，但均未曾交付予
    「林主任」供詐騙集團成員進行詐欺取財犯罪之用，又非違
    禁物；另「林主任」寄回上開社頭郵局帳戶舊金融卡之信封
    1 件，亦無證據顯示曾供本件詐欺取財犯罪之用、或係本件
    犯罪所得之物、或預備供本件犯罪所用，亦非違禁物，自不
    得併予宣告沒收。
  (三)至「林主任」寄回之上開社頭郵局帳戶舊金融卡，因未扣案
    ，且經被告以已折損為由申請換發，是否尚存在不明，既非
    違禁物，為免將來執行困難，爰不予宣告沒收之，併此敘明
    。
據上論斷，應依刑事訴訟法第299 條第1 項前段，刑法第30條第
1 項前段、第2 項、第339 條第1 項，第55條前段、第41條第1
項前段、第38條第1 項第2 款，刑法施行法第1 條之1 第1 項、
第2 項前段，判決如主文。
本案經檢察官王元郁到庭執行職務。
中    華    民    國    99    年    6     月    8     日
                  刑事第四庭    審判長法  官  姚銘鴻
                                      法  官  吳俊螢
                                      法  官  吳永梁
以上正本證明與原本無異。
如不服本判決應於收受判決後10日內向本院提出上訴書狀，並應
敘述具體理由；其未敘述上訴理由者，應於上訴期間屆滿後20日
內向本院補提理由書(均須按他造當事人之人數附繕本)「切勿逕
送上級法院」。
告訴人或被害人對於判決如有不服具備理由請求檢察官上訴者，
其上訴期間之計算係以檢察官收受判決正本之日期為準。
中    華    民    國    99    年    6     月    8    日
                                      書記官  許原嘉
附表
┌──┬─────────────────────────┐
│編號│                  物品                            │
├──┼─────────────────────────┤
│ 1  │戶名：丙○○，局號：0000000 號、帳號：0000000 號之│
│    │社頭郵局儲金存摺壹本（即上揭最後一筆交易日為98年8 │
│    │月5 日匯入3,500 元之舊存摺）                      │
└──┴─────────────────────────┘
附錄本案論罪科刑法條全文：
中華民國刑法第30條
幫助他人實行犯罪行為者，為幫助犯。雖他人不知幫助之情者，
亦同。
幫助犯之處罰，得按正犯之刑減輕之。
中華民國刑法第339條
意圖為自己或第三人不法之所有，以詐術使人將本人或第三人之
物交付者，處5 年以下有期徒刑、拘役或科或併科1 千元以下罰
金。
以前項方法得財產上不法之利益或使第三人得之者，亦同。
前二項之未遂犯罰之。

司法院資訊處製作；財團法人民間司法改革基金會備份。
